臺灣高等法院民事判決
109年度建上字第65號
上訴人即附  
帶被上訴人  交通部鐵道局
法定代理人  伍勝園  
訴訟代理人  林繼恆律師
            陳昶安律師
            陳珮瑜律師
            黃祈綾律師
被上訴人即  
附帶上訴人  泛亞工程建設股份有限公司
法定代理人  吳俊德  
訴訟代理人  李家慶律師
            蕭偉松律師
            張敦威律師
上列當事人間給付工程款等事件，上訴人對於中華民國109年5月
22日臺灣臺北地方法院107年度建字第314號第一審判決提起上訴
，被上訴人提起一部附帶上訴，本院於110年10月5日言詞辯論終
結，判決如下：
    主      文
上訴及附帶上訴均駁回。
第二審訴訟費用關於上訴部分，由上訴人負擔；關於附帶上訴部
分，由被上訴人負擔。
    事實及理由
壹、程序部分
    上訴人即附帶被上訴人交通部鐵道局（下稱鐵道局）之法定
    代理人原為胡湘麟，於本院第二審訴訟程序進行中變更為伍
    勝園，有交通部函可稽（本院卷第185頁），伍勝園已具狀
    聲明承受訴訟（本院卷第181頁至第183頁），核與民事訴訟
    法第175條第1項、第176條之規定相符，應予准許
貳、實體部分
一、被上訴人即附帶上訴人泛亞工程建設股份有限公司（下稱泛
    亞公司）主張：兩造於民國97年9月15日簽訂「臺灣桃園國
    際機場聯外捷運系統建設計畫CE03B施工標契約書」（下稱
    系爭契約），約定由鐵道局將「臺灣桃園國際機場聯外捷運
    系統建設計畫CE03B施工標」（下稱系爭工程）交由伊承攬
    施作，契約總價為新臺幣（下同）76億1,460萬元（含稅）
    ，系爭契約主文第7條原約定應於開工日起算1,405天內達成
    「土建工程竣工及其他機電設備工程實質完工」（下稱實質
    完工里程碑）（即原訂實質完工日為101年7月20日），然因
    不可歸責於伊之事由致工期增加，經鐵道局核定實質完工里
    程碑由101年7月20日展延至103年8月10日（展延工期751日
    ），其中「土建工程竣工」部分，因伊提前於103年4月22日
    申報竣工，故實際展延日數為641日（由原訂之101年7月20
    日展延至103年4月22日），伊因土建工程展延641日致增加
    管理費等衍生費用（下稱展延管理費），實際已支出1億5,1
    70萬0,314元（含稅，金額項目如附表所示），爰依臺北市
    政府工程採購契約範本（下稱系爭採購契約範本）第22條第
    5款之計算公式（下稱系爭計算公式），於8,870萬5,674元
    之範圍內，請求按工程總價5%除以原工期日數乘以展延日數
    計算之展延管理費，及自伊請求鐵道局給付日（即履約爭議
    調解申請書繕本送達鐵道局之105年10月17日）之翌日起算
    之法定遲延利息。爰擇一依系爭契約一般條款第E.5條約定
    、民法第490條及第491條、民法第227條之2情事變更原則之
    規定，另備位依系爭契約一般條款第G.9條之約定，求為命
    ：鐵道局應給付伊8,870萬5,674元，及自105年10月18日起
    至清償日止，按年息5%計算利息之判決，並陳明願供擔保，
    請准宣告假執行。（未繫屬本院部分，不予贅述）
二、鐵道局則以：廠商因辦理展延而增加之各項費用，已於歷次
    契約變更及實作數量結算納入計算並給付之，其中第22次契
    約變更給付泛亞公司之2,522萬6,101元，即屬對於土建工程
    展延管理費之填補。另兩造因變更設計而辦理第2、3次工期
    展延，並據以辦理契約變更，就直接工程款及工程衍生費用
    （即展延管理費）均已一併檢討增減給付，故第2次、第3次
    工期展延之143日、242日均不得再請求展延管理費。且依系
    爭計算公式，展延管理費僅能按2.5%之比例計算。又第1次
    、第4次、第5次工期展延之67日、105日、84日，係因天候
    因素、台電管遷、或受其他系統標「ME01」進度遲延影響，
    均不可歸責於雙方，依系爭計算公式，此部分展延管理費應
    由兩造各自負擔一半。據此計算之展延管理費未逾伊依第22
    次契約變更已給付泛亞公司之2,541萬0,363元，泛亞公司之
    展延管理費顯已獲足額填補。且泛亞公司對伊核定之契約變
    更，並未提出異議，依系爭契約一般條款第E.8條第2、3項
    約定，視為已同意，不得再請求追加工程款。復依系爭契約
    一般條款第H.7條⑴、⑵規定，僅例外於因一般條款第H.7.⑴.(
    E)之事由而展延時，始得請求填補工期展延之衍生費用，並
    以廠商實際支出之項目及金額為準，故泛亞公司不得援引情
    事變更原則請求補償費用或調整價款等語，資為抗辯。
三、原審為泛亞公司一部敗訴、一部勝訴之判決，即判命鐵道局
    給付泛亞公司6,121萬5,650元，及自105年10月18日起至清
    償日止，按年息5%計算之利息，並諭知兩造供擔保後得、免
    假執行，而駁回泛亞公司其餘之訴及假執行之聲請。鐵道局
    就其敗訴部分，提起上訴，上訴聲明：㈠原判決命鐵道局給
    付部分廢棄。㈡上開廢棄部分，泛亞公司在第一審之訴及假
    執行之聲請均駁回。泛亞公司答辯聲明：上訴駁回。另就其
    敗訴部分，提起一部附帶上訴，附帶上訴聲明：㈠原判決關
    於駁回泛亞公司後開第二項之訴部分廢棄。㈡鐵道局應再給
    付泛亞公司2,749萬0,024元，及自105年10月18日起至清償
    日止，按年息5%計算之利息。鐵道局對附帶上訴之答辯聲明
    ：附帶上訴駁回。（泛亞公司其餘敗訴部分，未據其聲明不
    服，非本院審理範圍）
四、兩造不爭執事項：（原審卷三第9頁至第10頁）：
　㈠鐵道局於97年9月5日將系爭工程交由泛亞公司承作，並簽訂
    系爭契約，約定契約總價76億1,460萬元（含稅），系爭契
    約主文約定工程範圍為：位於桃園大園至中壢區域之A17-A2
    0車站及前後高架橋、青埔機廠內之行政大樓等之結構體、
    建築裝修、水電環控、工程復舊等工程施工（原審卷一第67
    頁至第70頁）。
　㈡依系爭契約主文第7條、一般條款補充規定H.6約定，系爭工
    程區分為4個里程碑。里程碑1：自開工日起900日內，完成
    「A17-A20間高架車站及其前後高架橋」軌床及讓出工作面
    ，並提供通道予ME01系統廠商進廠施工。里程碑2：自開工
    日起930日內，完成「A17、A18、A19、A20車站」系統機房
    及讓出工作面，並提供通道予ME01系統廠商進廠施工。里程
    碑3：自開工日起1,405日內，土建工程竣工及其他機電設備
    工程實質完工（即實質完工里程碑，亦即原訂實質完工日為
    101年7月20日）。里程碑4：自開工日起1,895日內，完成「
    本標工程全部竣工」（亦即原訂全部竣工日為102年11月22
    日）。（原審卷一第68頁、第424頁）然因不可歸責於泛亞
    公司之事由，經鐵道局核定展延工期，實質完工里程碑由10
    1年7月20日展延至103年8月10日，展延工期751日（原審卷
    一第78頁至第87頁）。實質完工里程碑之「土建工程竣工」
    部分，泛亞公司提前於103年4月22日申報竣工，亦即由原訂
    之101年7月21日起展延至103年4月22日，實際展延641日（
    始日算入）。（原審卷一第73頁）
　㈢鐵道局於103年8月13日檢送「工期展延致一式計價項目費用
    調整契約變更計畫」予泛亞公司（原審卷一第89頁至第104
    頁）。
　㈣系爭工程土建工程部分，於104年10月27日完成部分驗收（原
    審卷一第10頁、第337頁）。
　㈤就土建工程展延工期費用部分，鐵道局於103年10月23日以高
    鐵捷工字第1030013808號函逕行核定須議價部分之費用為2,
    258萬元（含稅）（原審卷一第115頁至第116頁）。嗣兩造
    於103年12月8日簽署第22次契約變更書（原審卷一第117頁
    至第137頁），第22次契約變更書之契約詳細價目表記載，
    土建工程展延工期費用不須議價部分為283萬0,363元，須議
    價部分為2,258萬元，合計為2,541萬0,363元（含稅，其中
    含展延工期之工程保險費15萬5,941元+營業稅7,797元＝16萬
    3,738元，原審卷一第129頁、第132頁），鐵道局已如數給
    付。
　㈥監造單位曾於103年10月27日函文要求泛亞公司於第22次契約
    變更書用印，泛亞公司於103年11月5日函文表示：「…歉難
    同意用印，並將依本工程契約一般條款V.3條文規定辦理。
    」，嗣於103年11月18日函文表示：「…惠請貴處核示同意比
    照CCO-0008-019契約變更書爭議處理模式，由本公司用印後
    仍按爭議程序處理…。」（原審卷二第43頁、第45頁）。
　㈦兩造於106年2月23日簽署第27次契約變更書（原審卷一第139
    頁至第197頁），第27次契約變更書之契約變更詳細價目表
    記載其他機電設備工程展延工期費用為219萬9,658元（原審
    卷一第190頁），另增加工期展延之工程保險費553萬1,027
    元（526萬7,645元+26萬3,382元＝553萬1,027元，含稅，原
    審卷一第188頁），合計773萬0,685元，鐵道局已如數給付
    。
五、泛亞公司擇一依系爭契約一般條款第E.5條約定、民法第490
    條及第491條、民法第227條之2情事變更原則之規定，另備
    位依系爭契約一般條款第G.9條之約定，於8,870萬5,674元
    之範圍內請求鐵道局給付展延管理費，鐵道局則否認其有給
    付義務，並以前揭前詞置辯。茲查：
　㈠泛亞公司依系爭契約一般條款第E.5條請求部分：
　　⒈系爭契約一般條款第E.1條「契約變更」約定：「工程司為
      期契約工程或工作圓滿完成，得指示包商辦理契約變更，
      包括增加、減少、取消、刪除、替代、更改之變更，品質
      、形狀、性質、種類、位置、尺度、高程或路線之變更，
      以及施工程序、方法或時程之變更。承包商應接受工程司
      之指示辦理變更。」、第E.5條「變更價格之決定」約定
      ：「若工程司認為因E.1『契約變更』而應對契約價格予以
      公平合理之調整，則工程司應函知承包商參與議價，以議
      定調整之金額。工程司依E.1『契約變更』所發之變更指示
      ，其價款由工程司與承包商按以下原則議定之。…若雙方
      無法達成協議時，工程司應按上述原則決定單價及價格，
      並通知承包商。」、第E.8條「契約工期及費用之調整」
      約定：「工程司按E.1『契約變更』指示承包商所辦理之契
      約變更，致使承包商之成本及工程或工作所需時間有所增
      減，其工期及費用應作適當合理之調整。若承包商與主辦
      機關（或經授權之工程司）對工期及費用調整達成協議時
      ，則協議之結果併入契約變更書中；若未能達成協議，工
      程司得逕行決定變更所需調整之金額及工期。…」（原審
      卷一第218頁至第219頁），依契約文義，可知泛亞公司得
      依系爭契約一般條款第E.5條約定請求給付者，應僅限於
      依鐵道局或工程司指示變更施作而增加之費用，不及於非
      依指示變更施作之情形。
　　⒉觀之兩造不爭執之系爭工程第1次至第6次工期展延之事由
      及日數對照表（原審卷一第361頁、第365頁至第366頁，
      卷三第5頁），屬工程司指示變更者，為第2次展延之「A1
      8車站與高鐵車站間地下連通道」、第3次展延之「⑶車站
      增設防風雨設施變更」、「⑷高架車站穿堂層增設天花板
      變更案」、「⑸高架車站增設維修爬梯設施變更」、「⑹A1
      8車站地下連通道樓梯側牆及相關消防送審配合設施變更
      」、「⑺A18車站間地面廣場配合公共藝術作品設置整體規
      劃設計」、第4次展延之「⑶全線整體性公共藝術設置變更
      設計案，增加A17-A20車站相關公共藝術作業」，其餘工
      期展延事由，或係天候因素（颱風天停工），或係因第三
      人因素（台電公司管線遷移，及其他系統標案ME01標進程
      延宕致系爭工程相關檢查或測試無法完成）所致，則非屬
      工程司指示變更，自無適用系爭契約一般條款第E.5條約
      定之餘地。又鐵道局就上開符合系爭契約一般條款第E.5
      條約定指示變更部分，依序辦理第19、8、12、7、14、18
      、13次契約變更，並已給付契約變更後增加之工程款予泛
      亞公司，此為泛亞公司所不爭執（原審卷三第13頁至第14
      頁），而前開歷次契約變更，已依照變更工項工程金額加
      計15%之管理利潤及稅什費，有第19、8、12、7、14、18
      、13次契約變更書等件影本存卷可參（原審卷三第61、83
      、88、307、309、370、373、442、475、477、478、492
      、506、507、608、611頁）。是上開因契約變更工期所生
      展延管理費，已列為歷次契約變更之工程款，故泛亞公司
      依系爭契約一般條款第E.5條之約定請求鐵道局給付展延
      管理費，難認有據。
　　⒊泛亞公司雖主張：鐵道局就工期展延之衍生相關費用僅針
      對「工期展延致一式計價項目」，而以該一式計價項目金
      額之15%列計「管理費、利潤及稅什費」，不足涵蓋總金
      額高達76億1,460萬元之系爭工程因工期展延所實際額外
      增加之管理費，伊已屢次發函表達不同意鐵道局之計算方
      式，故伊仍得依系爭契約一般條款第E.5條之約定請求鐵
      道局給付展延管理費等語，並提出其103年8月21日、103
      年8月28日、103年10月16日、103年11月3日、103年11月5
      日、103年11月18日之異議函為證（原審卷一第105頁至第
      109頁，卷二第41頁、第43頁），惟觀諸上開泛亞公司異
      議函，均係明確表達不同意鐵道局所核定「CE03B施工標『
      工期展延致一式計價項目費用調整契約變更案』之契約變
      更計畫（CE03B-CCO-022）」，亦即指明係對於第22次契
      約變更（CE03B-CCO-022）而非對於先前之變更為異議，
      其書狀亦載明其係對於第22次契約變更之計算方式不同意
      （本院卷第208頁至第210頁、第422頁至第423頁），則其
      以並未同意契約變更為由，主張仍得依系爭契約一般條款
      第E.5條之約定為請求，尚非有據。
  ㈡泛亞公司依民法第490條、第491條規定請求部分：
　　按稱承攬者，謂當事人約定，一方為他方完成一定之工作，
    他方俟工作完成，給付報酬之契約；如依情形，非受報酬即
    不為完成其工作者，視為允與報酬；未定報酬額者，按照價
    目表所定給付之；無價目表者，按照習慣給付，民法第490
    條第1項、第491條定有明文。本件系爭契約經兩造多次辦理
    契約變更之情，為兩造所不爭執（原審卷一第361頁、第365
    頁、卷三第5頁，不爭執事項㈦參照），故泛亞公司於工期展
    延期間所施作之工程，或為原契約工程因要徑受影響致需延
    後施作者，或為契約變更所增加施作者，均屬泛亞公司依約
    必須完成施作之工程，且無論係原約定工程之承攬報酬或變
    更後增加工程之承攬報酬，兩造均已於原訂約時或變更契約
    時約定明確，泛亞公司自無從超逾原契約或變更後契約約定
    之金額，另依民法第490條、第491條規定請求額外報酬，其
    此部分請求，尚乏所據。
　㈢泛亞公司依民法第227條之2第1項規定請求部分：
　　按民法第227條之2第1項所定，契約成立後，情事變更，非
    當時所得預料，而依其原有效果顯失公平者，當事人得聲請
    法院增、減其給付或變更其他原有之效果，即所謂之情事變
    更原則，此之情事變更單純因客觀之事實變更，非當事人訂
    約時所得預料言，如契約當事人訂約時即已預料其可能發生
    ，並預為約定其法律效果者，即無本條之適用（最高法院98
    年度台上字第1662號判決意旨參照）。本件系爭契約一般條
    款G.7、G.9約定，泛亞公司就系爭工程若於施工期間遭遇無
    法合理預料之不利自然情況或人為障礙，得請求展延工期，
    並得請求鐵道局給付因而增加工作及施工設備之合理成本補
    償，此外不得再要求其他給付（另詳下㈣所述），堪認兩造
    於訂約時即已預料「不利之自然情況、除外風險或人為障礙
    」可能發生，並斟酌雙方之利益，於系爭契約一般條款第G.
    7條、第G.9條預為調整約定，兩造顯對情事將有變更均有所
    預見，自無情事變更原則之適用。
　㈣泛亞公司依系爭契約一般條款第G.9條請求部分：　　
　　⒈系爭契約一般條款第G.7條「不利之自然情況、除外風險或
      人為障礙」約定：「若承包商於工地施工時遭遇無法預料
      之不利自然情況（含契約所述與實際情況有顯著差異者，
      或現場有特殊情況與原設計條件有顯著差異時）或第三人
      所致之人為障礙，而非一般有經驗之承包商所能合理預料
      者，或發生除外風險事項者，承包商應立即通知工程司，
      並即以書面說明所遭遇情況，詳述預計之影響，其所採取
      或擬採取之辦法，以及是否增加成本或工期。」，第G.9
      條「延長工期及補償」約定：「若工程司認定按G.7『不利
      之自然情況、除外風險或人為障礙』確係一般有經驗之承
      包商所無法合理預料者，承包商得依H.7『展延工期』之規
      定申請展延工期。承包商並得依G.14『求償通知』規定提出
      書面補償要求（不論工程司是否曾依G.8『工程司之處理』
      規定給予任何指示），但其補償金額應相當於實際辦理該
      項增加工作及實際增添之施工設備之合理成本。除上述補
      償外，承包商不得要求任何其他給付。」（原審卷一第23
      1頁至第232頁），是若泛亞公司於施工時遭遇無法預料之
      不利自然情況、第三人所致之人為障礙，或發生除外風險
      事項，且為一般有經驗之承包商所無法合理預料，並影響
      契約工期或增加履約成本時，即得依上開約定請求工期展
      延及補償合理成本。
　　⒉展延管理費之計算方式：
　　　⑴系爭採購契約範本（108年11月8日修訂版本）第22條第5
        項：「除契約變更增減數量或新增項目所致之展延履約
        期限不得再請求外，經機關同意全部暫停執行或展延履
        約期限，除經機關認定有不宜給付情形外，廠商得向機
        關請求按訂約總價（應扣除營業稅）×{2.5＋[]}%（請於
        擬訂招標及契約文件時，參考產險公會所公佈之營造綜
        合保險總保險費率表、營造(安裝工程)綜合保險附加僱
        主意外責任保險總保險費率表、營造(安裝工程)綜合保
        險附加第三人建築物龜裂、倒塌責任保險總保險費率表
        等，將展延保險費率填入[０]內）除以原工期日數所得
        金額乘以展延或停工日數之工程管理費用，且其費用不
        含所失利益、以不超過訂約總價10%為限。本項工程管
        理費已包含工程保險費及營業稅。如因不可歸責於雙方
        之事由者，廠商得申請之工程管理費用應予減半。」（
        即系爭計算公式），係以承攬總價之一定比例按展延時
        間經過之日數計算展延管理費；又參酌承攬人因工期展
        延致須額外負擔之展延管理費用，多數項目可能因時間
        經過而遞增之情（例如按日／按月支付之管理人員薪資
        ，或須定期進行之清潔、交通維護及管制、環境保護及
        其他雜項事務），認應得參考系爭計算公式，以契約總
        價（不含稅）之一定比例（2.5%以上）除以原工期日數
        所得金額乘以展延或停工日數所計算得出之金額，作為
        泛亞公司得請求鐵道局給付展延管理費之計算標準。
　　　⑵系爭契約約定「管理利潤及稅什費」項目包括管理費、
        利潤及營業稅三項，總和為15%（原審卷一第112頁至第
        113頁），而營業稅為5%，亦即管理費及利潤合計占10%
        。觀諸泛亞公司稅後淨利自97年度（簽約年度）起至10
        3年度（土建工程竣工年度）最低為1.9%，最高有7.69%
        ，其所舉同業建國工程股份有限公司、皇昌營造股份有
        限公司、遠揚營運工程股份有限公司，於上開年度淨利
        率則依序為2.71%至16.7%、-8.09%至7.33%、2.465%至1
        1.07%（低至高）（原審卷五第99頁至第100頁），均變
        化甚大，且泛亞公司與上開3家同業公司獲利率高或低
        之年度並不一致，可見影響工程公司淨利率之因素眾多
        ，且淨利率變化因年度、公司而各異，則泛亞公司以同
        業平均淨利率為2.45%為由，主張如以該平均淨利率與1
        0%之差額計算管理費，其比例應高於5%云云，尚非可取
        。又兩造並未舉證證明管理費及利潤二者所占比重有何
        明顯差異，應認以各占其半為適宜，爰依上開說明，並
        參考系爭計算公式，以契約總價（應扣營業稅）之5%除
        以原定完工日數再乘以展延日數計算展延管理費，另鐵
        道局抗辯應以2.5%之比例依系爭計算公式計算展延管理
        費云云，然2.5%僅為系爭計算公式之最低額，參諸上述
        工程公司之同業淨利率並非均可高達7.5%之情，則鐵道
        局此部分抗辯，亦無可採。鐵道局復抗辯：依系爭計算
        公式，如工期展延事由不可歸責於雙方當事人時，展延
        管理費應折半計算云云，惟系爭契約一般條款G.9、G.7
        僅約定承攬人得請求補償之要件為「承包商於工地施工
        時遭遇無法預料之不利自然情況（含契約所述與實際情
        況有顯著差異者，或現場有特殊情況與原設計條件有顯
        著差異時）或第三人所致之人為障礙」，而未約定以定
        作人、承攬人可歸責或不可歸責為條件，且補償之範圍
        復約定為「相當於實際辦理該項增加工作及實際增添之
        施工設備之合理成本」，業如上⒈所述，堪信其約定目
        的在於符合上開客觀要件時定作人對於承攬人額外支出
        之成本即應為合理之填補，而不著重於定作人是否可歸
        責，是鐵道局此部分抗辯，亦難憑採。
　　⒊泛亞公司主張土建工程展延日數共計641日（自101年7月20
      日展延至103年4月22日）均得請求補償展延管理費等語，
      惟查：
　　　⑴第1次工期展延部分：
　　　　第1次工期展延，係將實質完工里程碑自原訂之101年7
        月20日，展延至101年9月25日，展延67日，展延原因為
        「⑴薔蜜颱風來襲停止上班上課」、「⑵莫拉克颱風襲台
        停止上班上課」、「⑶台電管遷影響」、「⑷凡那比颱風
        襲台停止上班上課」，且未據辦理契約變更增加給付之
        事實，為兩造所不爭執（原審卷一第361頁、第365頁、
        卷三第5頁）。而颱風來襲及台電管線遷移之影響等展
        延事由，核屬系爭契約一般條款第G.7條所定不利自然
        情況及人為障礙所致之工期展延，是泛亞公司就此部分
        展延之67日工期，應得依一般條款第G.9條約定，按上⒉
        ⑵所述標準，請求該段期間之展延管理費。
　　　⑵第2次工期展延部分：　
　　　　①第2次工期展延，係將實質完工里程碑再展延至102年2
          月15日，展延143日，展延原因為契約變更施作「A18
          車站與高鐵車站地下連通道」，並已辦理第19次契約
          變更之事實，為兩造所不爭執（原審卷一第361頁、
          第365頁、卷三第5頁），且有第19次契約變更書在卷
          可稽（原審卷三第21頁至第294頁），依上㈠說明，應
          屬系爭契約一般條款第E.1條約定契約變更範圍，自
          非屬系爭契約一般條款第G.7條所定情形。鐵道局並
          已就該143日展延日數辦理第19次契約變更，核定該
          部分展延管理費為2,225萬1,461元並給付完訖（原審
          卷一第361頁、第365頁），泛亞公司當不得再請求此
          部分工期之展延管理費。
　　　　②泛亞公司雖主張：鐵道局就工期展延之衍生相關費用
          僅針對「工期展延致一式計價項目」，伊已屢次發函
          表達不同意鐵道局之計算方式，故伊就第2次展延之1
          43日仍得依系爭契約一般條款第G.9條約定請求展延
          管理費等語，固據提出103年8月21日、103年8月28日
          、103年10月16日、103年11月3日、103年11月5日、1
          03年11月18日異議函為證（原審卷一第105頁至第109
          頁，卷二第41頁、第43頁），惟觀諸上開泛亞公司異
          議函，均係明確表達不同意鐵道局所核定「CE03B施
          工標『工期展延致一式計價項目費用調整契約變更案』
          之契約變更計畫（CE03B-CCO-022）」，亦即指明係
          對於第22次契約變更（CE03B-CCO-022）而非對於第1
          9次契約變更（CE03B-CCO-019）為異議，其書狀亦載
          明其係對於第22次契約變更之計算方式不同意（本院
          卷第208頁至第210頁、第422頁至第423頁），業經說
          明如上㈠⒊所述，尚難認其就因第2次工期展延所據以
          辦理之第19次契約變更有何不同意之情形。是泛亞公
          司此主張，仍屬無據。
 　　 ⑶第3次工期展延部分：　　
　　　　①第3次工期展延，係將實質完工里程碑再展延至102年1
          0月15日，展延242日，展延原因為「⑴因豪雨來襲101
          年6月12日」、「⑵蘇拉颱風101年8月2日來襲」、「⑶
          車站增設防風雨設施變更」、「⑷高架車站穿堂層增
          設天花板變更案」、「⑸高架車站增設維修爬梯設施
          變更」、「⑹A18車站地下連通道樓梯側牆及相關消防
          送審配合設施變更」、「⑺A18車站間地面廣場配合公
          共藝術作品設置整體規劃設計」、「⑻因其他系統標M
          E01標緊急廣播系統未完成，影響CE03B施工標消防檢
          查申請作業」，並就上開⑶、⑷、⑸、⑹、⑺事由，依序
          辦理第8、12、7、14、18次契約變更，並依序給付「
          管理利潤及稅什費」936萬0,673元、700萬9,240元、
          98萬4,116元、75萬1,205元、250萬6,374元之事實，
          為兩造所不爭執（原審卷一第361頁、第365頁、卷三
          第5頁），且有上開歷次契約變更書在卷可稽（原審
          卷三第295頁至第604頁）。而上開工期展延第⑴、⑵、
          ⑻項之豪雨、颱風襲台及其他系統標之影響，核與系
          爭契約一般條款第G.7條所定不利自然情況及人為障
          礙所致之工期展延之情形相符，泛亞公司依系爭契約
          一般條款第G.9條約定請求該部分之展延管理費，尚
          非無據。至上開工期展延第⑶、⑷、⑸、⑹、⑺之工期展
          延事由，則屬一般條款第E.1條約定契約變更範圍，
          非屬一般條款第G.7條所定情形，鐵道局並已依約給
          付該部分契約變更工程款，是泛亞公司不得再請求此
          部分工期之展延管理費。
　　　　②鐵道局雖抗辯第3次工期展延部分，因有辦理契約變更
          ，故應扣除該次展延之全部日數云云，惟第3次展延
          尚包括未辦理契約變更之第⑴、⑵、⑻項，且辦理契約
          變更僅就變更之工項、數量，及因此發生之增減帳為
          約定，並未就工期另為約定，有第8、12、7、14、18
          次契約變更書在卷可稽（原審卷三第295頁至第604頁
          ），則鐵道局嗣後就第3次工期展延第⑴至⑻項事由整
          體核定展延242日，就該242日展延管理費之計算，自
          應依上⒉標準（即5%之比例）計算242日之展延管理費
          後，再扣除第8、12、7、14、18次契約變更已給付之
          管理費。
　　　　③第8、12、7、14、18次契約變更增加「管理利潤及稅
          什費」係按增加價金之15%計算，其中管理費占5%，
          業經說明如上⑵所述，亦即鐵道局因辦理第8、12、7
          、14、18次契約變更已給付管理費金額之認定，應按
          「管理利潤及稅什費」金額之3分之1計算（5%÷15%＝1
          /3）。而第8、12、7、14、18次契約變更增加給付之
          「管理利潤及稅什費」共計2,061萬1,608元（936萬0
          ,673元＋700萬9,240元＋98萬4,116元＋75萬1,205元＋25
          0萬6,374元＝2,061萬1,608元），其3分之1為687萬0,
          536元，於計算泛亞公司得請求第3次工期展延242日
          之展延管理費時，應予扣除。
　　　⑷第4次工期展延部分：
　　　　①第4次工期展延，係將實質完工里程碑再展延至103年1
          月28日，展延105日，展延原因為「⑴因蘇力颱風停工
          1.5天」、「⑵102年8月21日因潭美颱風停工0.5天」
          、「⑶全線整體性公共藝術設置變更設計案，增加A17
          -A20車站相關公共藝術作業」、「⑷ME01標尚未進行『
          系統整合測試』因此本標契約規定之『動態系統整合測
          試』無法啟動，故辦理停工作業」，並就上開⑶事由，
          辦理第13次契約變更，增加「管理利潤及稅什費」給
          付11萬4,849元之事實，為兩造所不爭執（原審卷一
          第361頁、第365頁、卷三第5頁），且有第13次契約
          變更書在卷可稽（原審卷三第605頁至第611頁）。而
          上開工期展延第⑴、⑵、⑷項之颱風襲台及其他系統標
          之影響，屬一般條款第G.7條所定不利自然情況及人
          為障礙所致之工期展延，泛亞公司得依一般條款第G.
          9條約定請求該部分之展延管理費。至上開工期展延
          第⑶項之工期展延事由，屬一般條款第E.1條約定契約
          變更範圍，非屬一般條款第G.7條所定情形，鐵道局
          並已辦理契約變更並給付變更後增加之工程款，是泛
          亞公司不得再請求此部分工期之展延管理費。
　　　　②鐵道局雖抗辯第4次工期展延部分，因有辦理契約變更
          ，故應扣除該次展延之全部日數云云，惟第4次展延
          尚包括未辦理契約變更之第⑴、⑵、⑷項事由，且辦理
          契約變更僅就變更之工項、數量，及因此發生之增減
          帳為約定，並未就工期另為約定，有第13次契約變更
          書在卷可稽（原審卷三第605頁至第611頁），則鐵道
          局嗣後就第4次工期展延第⑴至⑷項事由整體核定展延1
          05日，自應依上⒉標準（即5%之比例）計算105日後，
          再扣除第13次契約變更已給付之管理費3萬8,283元（
          亦即第13次契約變更增加給付之「管理利潤及稅什費
          」11萬4,849元之3分之1，計算說明同上⑶③所述）。
　　　⑸第5次工期展延部分：
　　　　第5次工期展延，係將實質完工里程碑再展延至103年6
        月13日，展延136日，展延原因為「ME01標尚未進行『系
        統整合測試』因此本標契約規定之『動態系統整合測試』
        無法啟動，故辦理停工作業」，且未據辦理契約變更增
        加給付之事實，為兩造所不爭執（原審卷一第361頁、
        第365頁、卷三第5頁），而因其他系統標之進度而影響
        工期，應屬一般條款第G.7條所定不利自然情況及人為
        障礙所致之工期展延。然泛亞公司僅請求至土建工程實
        質完工日即103年4月22日期間之工期展延費用，則自第
        4次工期展延之實質完工里程碑103年1月28日翌日即103
        年1月29日起算，至土建工程實質完工日103年4月22日
        止，展延日數為84日，泛亞公司就此部分展延之84日工
        期，應得依系爭契約一般條款第G.9條約定請求展延管
        理費。
　 ⒋鐵道局另抗辯：泛亞公司未對第22次契約變更提出異議，依
     系爭契約一般條款第E.8條第2、3項約定，視為已同意補償
     金額，不得再請求追加給付云云，惟泛亞公司對於第22次
     契約變更之計算標準及金額始終表示不同意之情，業如上
     五、㈠⒊所述，自難謂泛亞公司已同意展延管理費之金額限
     於第22次契約變更所給付之金額，鐵道局此部分抗辯，洵
     無足取。
   ⒌綜上，泛亞公司得依系爭契約一般條款第G.9條約定請求展
     延管理費之日數，應為498日（第1次展延67日＋第3次展延2
     42日＋第4次展延105日＋第5次展延84日＝498日）。而系爭契
     約原契約總價為72億8,581萬7,617元（不含稅，原審卷四
     第310頁、卷五第51頁），依系爭計算公式按5%比例計算49
     8日之展延管理費為9,573萬4,490元（計算式：72億8,581
     萬7,617元×5%×498日÷原定工期1,895日＝9,573萬4,490元，
     元以下四捨五入），扣除上⒊⑶、⑷所述第3、4次工期展延而
     辦理契約變更已給付之管理費687萬0,536元、3萬8,283元
     ，泛亞公司得請求之展延管理費為8,882萬5,671元（計算
     式：9,573萬4,490元－687萬0,536元－3萬8,283元＝8,882萬5
     ,671元），另扣除鐵道局第22次、第27次契約變更所給付
     之2,541萬0,363元、219萬9,658元（不爭執事項㈡、㈦項參
     照，泛亞公司附帶上訴並未對該扣除金額不服，僅要求再
     加計展延工期143日，本院卷第201頁、第215頁參照），泛
     亞公司得請求鐵道局給付之展延管理費為6,121萬5,650元
     （計算式：8,882萬5,671元－2,541萬0,363元－219萬9,658
     元＝6,121萬5,650元）。
六、綜上所述，泛亞公司依系爭契約一般條款第G.9條約定，請
    求鐵道局給付6,121萬5,650元，及自其請求鐵道局給付之日
    （即履約爭議調解申請書繕本送達鐵道局之日）之翌日即10
    5年10月18日（送達回執見原審卷一第65頁）起至清償日止
    ，按年息5%計算之利息，為有理由，應予准許，逾此部分之
    請求，為無理由，不應准許。原審就上開應准許部分，判命
    鐵道局如數給付，並為供擔保得、免假執行之諭知，及就上
    開不應准許部分（泛亞公司未附帶上訴部分除外），駁回泛
    亞公司2,749萬0,024元本息之訴及該部分假執行之聲請，均
    無不合。鐵道局、泛亞公司就其敗訴部分提起上訴及一部附
    帶上訴，各自指摘原判決不利己之部分不當，求予廢棄改判
    ，為無理由，兩造之上訴、附帶上訴均應駁回。
七、本件事證已臻明確，兩造其餘之攻擊或防禦方法及所用之證
    據，經本院斟酌後，認為均不足以影響本判決之結果，爰不
    逐一論列，附此敘明。
八、據上論結，本件上訴及附帶上訴，均為無理由，依民事訴訟
    法第449條第1項、第78條，判決如主文。
中　　華　　民　　國　　110 　年　　11　　月　　9 　　日
                  工程法庭
                      審判長法  官  王怡雯
                            法  官  王育珍
                            法  官  吳素勤
正本係照原本作成。
如不服本判決，應於收受送達後20日內向本院提出上訴書狀，其
未表明上訴理由者，應於提出上訴後20日內向本院補提理由書狀
（均須按他造當事人之人數附繕本）上訴時應提出委任律師或具
有律師資格之人之委任狀；委任有律師資格者，另應附具律師資
格證書及釋明委任人與受任人有民事訴訟法第466 條之1第1項但
書或第2項所定關係之釋明文書影本。如委任律師提起上訴者，
應一併繳納上訴審裁判費。
中　　華　　民　　國　　110 　年　　11　　月　　9 　　日
　　
　　　　　　　　　　　　　　書記官  劉育妃
　　　　　　　　　　　　　　
附表
編號 項目 金額  1 工地及工務所保全費用 938萬6,850元  2 交通維護、管制、環境維護點工費用 22萬3,220元  3 工務所及工地必要人員之人事薪資費用 7,126萬8,490元  4 雜項事務費 612萬7,955元  5 因展延工期而須延長之履約保證手續費 117萬3,228元  6 因展延工期而須延長之保留款手續費 410萬5,886元  7 因展延工期而須延長之預付款手續費 42萬4,363元  8 總公司管理費及折舊費用 5,176萬6,497元 合計  1億4,447萬6,489元 (稅後為1億5,170萬0,314元)